臺灣高雄地方法院刑事判決　　　　　　　94年度訴字第2161號
公　訴　人　臺灣高雄地方法院檢察署檢察官
被　　　告　戊○○
指定辯護人　本院公設辯護人丁○○
上列被告因強盜案件，經檢察官提起公訴（94年度偵字第11816號）
，本院判決如下：
    主  文
戊○○連續意圖為自己不法之所有，攜帶兇器，以脅迫至使不能
抗拒，而取他人之物，處有期徒刑肆年陸月，並應於刑之執行完
畢或赦免後，令入相當處所施以監護壹年。扣案之黑色全罩式安
全帽壹頂、口罩壹個、水果尖刀壹把，均沒收之。
    事  實
一、戊○○因早期藥物濫用引起其他器質性精神病，多年精神耗
    弱並有認知功能退化之現象，而領有「中度精神障礙」之身
    心障礙手冊，於下列行為時，對於外界事務之知覺理會及判
    斷作用，較普通人之平均程度顯然減退，係精神耗弱之人。
    竟基於意圖為自己不法之所有之概括犯意，於下列時、地，
    以持水果尖刀之脅迫方式，至使丙○○不能抗拒，而強取他
    人財物得手；復意圖為自己不法之所有，於下列時、地竊取
    他人財物得手：
(一)於民國94年5 月5 日凌晨4 時50分許，頭戴全罩式黑色安全
    帽，面戴口罩，攜帶客觀上足以危害人之生命、安全而可供
    兇器使用之木柄鋼製水果尖刀1 把（鋼製刀刃長15公分、寬
    2.3 公分；木製刀柄長11.5公分），至位於高雄縣大寮鄉○○村○○路與鳳林三路口之「永隆檳榔攤」，見店員丙○○
    獨自在檳榔攤工作，即不發一語持上開之水果尖刀直指丙○○，以此脅迫之手段，至使丙○○不能抗拒而退至一旁後，
    便強行打開檳榔攤之抽屜拿取現金新臺幣（下同）4,000 元
    ，得手後逃逸無蹤。
(二)又承前揭強盜之概括犯意，於94年5 月24日凌晨4 時55分許
    （起訴書誤載為凌晨時55分，經公訴人當庭更正），頭戴全
    罩式黑色安全帽，面戴口罩，持同上客觀上足以危害人之生
    命、身體而可供兇器使用之木柄鋼製水果尖刀1 把，至上址
    之「永隆檳榔攤」，以同樣之脅迫方式，至使同一被害店員
    丙○○不能抗拒，而強取財物2,900 元，得手後隨即離去。
(三)復承前揭強盜之概括犯意，於94年5 月28日凌晨3 時20分許
    ，頭戴全罩式黑色安全帽，戴口罩，持同上客觀上足以害人
    之生命、身體而可供兇器使用之木柄鋼製水果尖刀1 把，至
    同址之「永隆檳榔攤」，以同樣之脅迫方式，至使同一被害
    店員丙○○不能抗拒，而強取財物500 元，得手後隨即離去
    。
(四)又戊○○為尋找強盜之代步工具，竟意圖為自己不法所有，
    於94年5 月30日凌晨零時（起訴書誤載為12時許），在其位
    於高雄縣大寮鄉○○村○○路74號之住處旁，以自備鑰匙轉
    動電門發動引擎之方式，竊取甲○○○所有車號為VUO-388
    號輕型機車得手。嗣於94年5 月31日凌晨1 時35分許，再承
    前揭強盜之概括犯意，頭戴全罩式黑色安全帽，口載土黃、
    黑色相間豹紋口罩，身穿粉紅、黃、綠色相間之雨衣，攜帶
    同上客觀上足以危害人之生命、身體而可供兇器使用之木柄
    鋼製水果尖刀1 把，至同址之「永隆檳榔攤」，以同樣之脅
    迫方式，至使同一被害店員丙○○不能抗拒，強取財物1,60
    0 元，得手後騎乘機車離去。嗣於返家途中因機車汽油用罄
    ，隨即將該機車棄置於高雄縣大寮鄉永芳村永芳活動中心旁
    ，警方據丙○○報案後循線追緝，於同日凌晨1 時50分許，
    在上開活動中心將戊○○逮捕，並扣得其所有之黑色全罩式
    安全帽1 頂、粉紅、黃、綠相間之雨衣1 件、口罩1 個、水
    果尖刀1 把，始查悉全情。
二、案經高雄縣政府警察局林園分局報告臺灣高雄地方法院檢察
    署檢察官偵查起訴。
    理  由
壹、證據能力方面：
一、按被告以外之人於偵查中向檢察官所為陳述，除顯有不可信
    之情況者外，得為證據，刑事訴訟法第159 條之1 第2 項定
    有明文。偵查中對被告以外之人所為之偵查筆錄，性質上係
    屬傳聞證據。惟現階段刑事訴訟法規定檢察官代表國家偵查
    犯罪、實施公訴，依法其有訊問被告之權，證人且須具結，
    而實務運作時，檢察官偵查中向被告以外之人所取得之陳述
    ，原則上均能遵守法律規定，不致違法取供，其可信度極高
    ，職是，被告以外之人前於偵查中已具結而為證述，除反對
    該項供述得具有證據能力之一方，已釋明「顯有不可信之情
    況」之理由外，不宜以該證人未能於審判中接受他造之反對
    詰問為由，即遽指該證人於偵查中之陳述不具證據能力。查
    本件證人即被害人丙○○於檢察官偵查中為陳述，並無證據
    顯示檢察官在偵查時有不法取供之情形，亦查無證據顯示上
    開證述有顯不可信之情況，依上開說明，證人丙○○之證言
    自均具有證據能力，合先敘明。
二、按被告以外之人（包括證人、鑑定人、告訴人、被害人及共
    同被告等）於審判外之陳述雖不符刑事訴訟法第159 條之1
    至之4 等4 條之規定，而經當事人於審判程序同意作為證據
    ，法院審酌該言詞陳述或書面陳述作成時之情況，認為適當
    者，亦得為證據，刑事訴訟法第159 條之5 定有明文。立法
    意旨在於傳聞證據未經當事人之反對詰問予以核實，原則上
    先予排除。惟若當事人已放棄反對詰問權，於審判程序中表
    明同意該等傳聞證據可作為證據，基於尊重當事人對傳聞證
    據之處分權，及證據資料愈豐富，愈有助於真實發見之理念
    ，且強化言詞辯論主義，使訴訟程序得以順暢進行，上開傳
    聞證據亦均具有證據能力。查證人即被害人丙○○、甲○○○均曾於警詢中為陳述，其性質雖屬傳聞證據，查無符合同
    法第159 條之1 至之4等 前4 條之情形，惟渠等所為之上開
    警詢筆錄內容，業經被告、檢察官於審判程序同意作為證據
    ，本院審酌上開筆錄作成時，並無不當取供之情形，且距離
    案發時間較近，記憶較為清晰，認為以之作為本案之證據亦
    屬適當，是其於警詢中之證言自具有證據能力。
三、再按法院或檢察官得囑託醫院、學校或其他相當之機關、團
    體為鑑定，或審查他人之鑑定，並準用第203 條至第206 條
    之1 之規定；鑑定之經過及其結果，應命鑑定人以言詞或書
    面報告，刑事訴訟法第208 條第1 項前段、第206 條第1 項
    分別定有明文。是經法院、檢察官囑託相當之機關為鑑定後
    ，經鑑定人以書面報告其鑑定之結果者，即屬刑事訴訟法第
    159 條第1 項所謂之「法律有規定者」，不受該條項規定「
    不得作為證據」之限制；且刑事訴訟法第208 條第1 項前段
    對於法院或檢察官囑託相當之機關為鑑定之情形，僅規定：
    「準用第203 條至第206 條之1 之規定」，至於刑事訴訟法
    第202 條有關「鑑定人應於鑑定前具結」之規定，則不在準
    用之列。故於法院或檢察官囑託相當之機關為鑑定，而該受
    囑託機關以書面報告鑑定結果之情形，既非屬依法應具結者
    。是同法第158 條之3 有關「證人、鑑定人依法應具結而未
    具結者，其證言或鑑定意見，不得作為證據」之規定，於此
    時即無適用之餘地。是以，本院囑託財團法人長庚紀念醫高
    雄分院對被告之精神進行鑑定，該院所為之94年9 月29日（
    94）長庚院高字第480892號函所附之精神鑑定報告已就其鑑
    定之過程、依據及結論詳予記載，自得作為證據，先予敘明
    。
貳、實體方面：
一、上揭事實，業據被告戊○○迭於警詢、偵查及本院審理時坦
    承不諱，核與證人即被害人丙○○、甲○○○證述之情節相
    符，並有黑色全罩式安全帽1 頂、口罩1 個、水果尖刀1 把
    、機車鑰匙1 支及粉紅、黃、綠相間之雨衣1 件扣案可憑，
    復有贓物認領保管單2 紙、現場監視系統翻拍照片1 張、現
    場及蒐證照片7 張在卷可稽。綜上證據，足認被告上開自白
    ，核與事實相符。從而，本案事證明確，被告犯行，堪予認
    定。
二、按強盜罪之強暴、脅迫，祇須抑壓被害人之抗拒或使被害人
    身體上、精神上，處於不能抗拒之狀態為已足，其暴力縱未
    與被害人身體接觸，仍不能不謂有強暴、脅迫行為；且強盜
    所施用之強暴脅迫手段，只須壓抑被害人之抗拒，足以使人
    喪失其意思自由為已足，縱令被害人實際並無抗拒行為，仍
    於強盜罪之成立，不生影響，最高法院22年上字第317 號、
    20年非字第84號分別著有判例足資參照。查本件被告連續4
    次強盜財物犯行，均在深夜凌晨少有人車經過之時點，乘被
    害女子丙○○獨自1 人經營檳榔攤無法立即求援之際，進入
    檳榔攤內不發一語即持水果尖刀直指丙○○，參酌上情並輔
    被告所具男性身材、體力之優勢觀之，如丙○○於前揭時、
    地稍有反抗，其身體即有可能遭利刃劃破或刺入，而在場並
    無他人可資救援，其生命顯然遭受立即之威脅，且被害人丙○○亦證稱：「於94年5 月31日凌晨1 時35分許我在永隆檳
    榔攤顧店，突然1 名著1 件紅、黃、綠相間的雨衣戴黑色全
    罩式安全帽內有戴豹紋口罩的男子，騎一部藍色輕機車下來
    ，直接掏出1 把水果刀來，當時我被他嚇一跳，我個人立即
    後退，那名男子直接就到檳榔攤的抽屜搜括全部的金錢，…
    。」（參見94年度偵字第11816 號警卷第6 頁）「（檢察官
    問：被告行搶時是否均不發一語？）是。只是用刀子指著我
    ，我當時都很害怕。」（參見94年度偵字第11816 號偵查卷
    第19頁）等語詳實，是綜上以析，無論就被害人丙○○主觀
    上或一般人客觀上判斷，被告該等持刀行為已足致人心生畏
    懼，足以壓制被害人意志決定之自由，雖被害人丙○○並無
    積極反抗行為而任令被告強取店內財物，揆諸前揭判例意旨
    ，亦足認被告持刀之脅迫行為已至使被害人不能抗拒至明。
三、再按所謂兇器，其種類並無限制，凡客觀上足對人之生命、
    身體、安全構成威脅，具有危險性之兇器均屬之（參照最高
    法院79年台上字第5253號判例要旨）。被告強盜時所攜帶之
    木柄鋼製水果尖刀1 把，其木製刀柄長11.5公分，鋼製刀刃
    長15公分、寬2.3 公分，質地堅硬銳利，可持之傷害人之生
    命、身體，而對人身安全構成威脅，業經本院勘驗屬實，自
    均屬兇器無訛。是核被告所為，係分別犯刑法第320 條第1
    項之竊盜罪及犯強盜罪而有刑法第321 條第1 項第3 款之加
    重情形，應論以同法第330 條第1 項之攜帶兇器強盜罪。被
    告所犯上開竊盜罪與第4 次加重強盜罪間，有方法、目的之
    牽連關係，應依刑法第55條之規定，從一重之加重強盜罪處
    斷。又被告多次攜帶兇器強盜之犯行，時間緊接，方法相同
    ，觸犯構成要件相同之罪名，顯係基於概括之犯意反覆為之
    ，應依連續犯之規定論以一罪，並加重其刑。又被告於本案
    行為時之精神狀況，經本院函囑財團法人長庚紀念醫高雄分
    院鑑定，該院就被告為個人生活史、家族史及生病史（由本
    院依職權調取被告於高雄市靜和醫院就診之病歷資料供該院
    鑑定時參酌）、一般身體檢查與神經系統檢查、重要儀器檢
    查、心理測驗、及精神狀態檢查結果，認定被告為一早期藥
    物濫用引起其他器質性精神病之個案，多年精神耗弱並有認
    知功能退化之現象，依中華民國精神醫學會司法精神學術分
    組第15次會議紀錄判斷，被告犯下時，雖然當時並無精神喪
    失之現象，但因疾病慢性化且認知功能退化之影響，應已處
    在精神耗弱狀態，此有該院94年9 月29日（94）長庚院高字
    第480892號函及其附件精神鑑定報告在卷可憑，復參以被告
    於94年1 月5 日經鑑定患有中度精神障礙，亦有中華民國身
    心障礙手冊1 紙附卷可佐，是足認被告於犯罪時應屬精神耗
    弱之狀態，應依刑法第19條第2 項之規定減輕其刑，並依法
    先加後減。爰審酌被告正值壯年，不思勤奮工作，竟意圖為
    自己不法之所有，竊取他人機車，並連續以持刀脅迫之方式
    對同一被害人強取財物4 次，危及被害人之人身、財產安全
    ，並嚴重破壞社會治安，惟念及其未造成他人傷亡，所強取
    財物之價值非鉅，且犯後坦然承認犯行，尚知悔悟等一切情
    狀，量處如主文所示之刑，以資懲儆。又按，因精神耗弱或
    瘖啞而減輕其刑者，得於刑之執行完畢或赦免後，令入相當
    處所施以監護，其處分期間為3 年以下，刑法第87條第2 項
    、第3 項分別定有明文；本院審酌前開精神鑑定報告書建議
    被告應長期在精神醫療院所中接受治療，及被告任意持刀脅
    迫他人以強取財物，對他人財產及社會治安均有高度危險性
    ，認被告有受保安處分之必要，爰依前揭規定諭知被告應於
    刑之執行完畢或赦免後，令入相當之處所，施以監護1 年，
    期依保安處分執行法第46條、第47條規定送往相當精神病醫
    院或其他醫療團體，予以適當之治療及監視其行動，以資矯
    治。末查，扣案之黑色全罩式安全帽1 頂、口罩1 個、水果
    尖刀1 把係被告所有供犯前開強盜罪行所用之物，業據被告
    供承在卷（參本院卷第188 頁），爰依刑法第38條第1 項第
    2 款宣告沒收。至扣案供被告竊取前開機車之機車鑰匙1 支
    ，並非被告所有之物，而係被告之母所有，亦據被告供述明
    確（參本院卷第188 頁），自不併予宣告沒收；又扣案之粉
    紅、黃、綠相間之雨衣1 件，雖屬被告所有，業據被告供述
    在卷，然既非違禁物，亦非供前揭強盜犯罪所用之物，自毋
    庸併為沒收之諭知，附此敘明。
據上論斷，應依刑事訴訟法第299 條第1 項前段，刑法第56條、
第320 條第1 項、第330 條第1 項、第55條、第19條第2 項、第
87 條 第2 項、第3 項、第38條第1 項第2 款，罰金罰鍰提高標
準條例第1 條前段，判決如主文。
本案經檢察官乙○○到庭執行職務。
中　　華　　民　　國　　94　　年　　11　　月　　16　　日
                  刑事第十二庭  審判長法　官  施柏宏
                                      法  官  洪能超
                                      法  官  林書慧
以上正本證明與原本無異。
如不服本判決，應於判決送達後10日內，向本院提出上訴狀。
                                      書記官  鍾錦祥
中　　華　　民　　國　　94　　年　　11　　月　　18　　日
附錄所犯法條
刑法第320條第1 項
意圖為自己或第三人不法之所有，而竊取他人之動產者，為竊盜
罪，處有期徒刑5年以下有期徒刑、拘役或500元以下罰金。
刑法第330條第1 項
犯強盜罪而有第321 條第1 項各款情形之一者，處7 年以上有期
徒刑。
